【裁判字號】    98,消債更,78
【裁判日期】    980828
【裁判案由】    更生事件
【裁判全文】
臺灣雲林地方法院民事裁定            98年度消債更字第78號
聲  請  人  甲○○○
代  理  人  陳柏達律師
上列當事人因消費者債務清理事件聲請更生，本院裁定如下：
    主  文
聲請駁回。
聲請費用由聲請人負擔。
    理  由
一、按債務人不能清償債務或有不能清償之虞者，得依本條例所
    定更生或清算程序，清理其債務，消費者債務清理條例第3
    條定有明文。另聲請更生或清算不合程式或不備其他要件者
    ，法院應以裁定駁回之，但其情形可以補正者，法院應定期
    間先命補正，復為同條例第8 條所明定。又債務人與金融機
    構協商成立者，不得聲請更生或清算，但因不可歸責於己之
    事由，致履行顯有重大困難者，不在此限；本條例施行前，
    債務人依金融主管機關協調成立之中華民國銀行公會會員辦
    理消費金融案件無擔保債務協商機制與金融機構成立之協商
    ，準用前項之規定，消費者債務清理條例第151 條第5 項、
    第6 項分別定有明文。蓋債務清償方案既經債務人與債權人
    協商成立，渠等即應受該契約之拘束，且消費者債務清理條
    例更生之規範目的，係在維持債務人基本生活之情況下，於
    債務人之能力範圍內盡力清償債務，非謂債務人得任意利用
    債務清理程序減輕債務，因此，為避免債務人針對已成立之
    協商方案任意毀諾，濫用更生或清算之債務清理程序，須債
    務人於協商成立後因不可歸責於己之事由，致其無法履行原
    定清償方案，始例外得依消費者債務清理條例聲請更生或清
    算。其次，關於更生或清算之程序，除本條例別有規定外，
    準用民事訴訟法之規定（消費者債務清理條例第15條）。而
    當事人主張有利於己之事實者，就其事實有舉證之責任，民
    事訴訟法第277 條前段亦有明文。是債務人於協商成立後，
    欲利用更生或清算程序清理其債務，自須就前揭法條但書規
    定事項，負舉證之責。
二、本件聲請意旨略以：聲請人因消費借貸、信用卡或現金卡契
    約，對中華商業銀行（以下稱中華銀行）等金融機構負無擔
    保債務共新臺幣（下同）578,711 元，及以所有房、地抵押
    借款556,000 元，有擔保及無擔保借款總額為1,134,711 元
    ，然聲請人所有之房、地等資產總價值為1,044,000 元，不
    足清償全部債務，聲請人於消費者債務清理條例施行前，曾
    依照銀行公會會員辦理消費金融案件無擔保債務協商機制，
    與最大債權金融機構中華銀行成立協商，約定聲請人每月須
    清償7,023 元，聲請人因工作不穩定，於民國97年04月間毀
    諾，遲延1 個月支付協商金額，但銀行人員表示，既然已經
    毀諾，不必再匯款過去，聲請人有不能清償債務之情事，懇
    請准予更生之機會等語。
三、聲請人主張其積欠有擔保、無擔保債務之數額、與銀行協商
    之還款金額，還款憑據及收入、支出資料等，固據其提出協
    議書、無擔保還款計劃、債權人清冊、財團法人金融聯合徵
    信中心當事人綜合信用報告─債務清理條例前置協商專用債
    權人清冊、臺灣土地銀行房屋擔保借款繳息清單、在職證明
    、保險費繳納證明、戶籍謄本、聲請人之97年度各類所得扣
    繳暨免扣繳憑單，聲請人及其子林建宏、林子勝財產歸屬資
    料清單、聲請人及其子之95、96、97年度綜合所得稅各類所
    得資料清單、聲請人之金融機構存摺影本、財產及收入狀況
    說明書、聲請人所有建物及土地登記謄本、行車執照、新光
    人壽保險股份有限公司契約要保書、壽險貸款利息收據、房
    屋稅、地價稅繳款書、生活費用收據、繳納協商款項收據等
    為證。
四、惟查：
(一)、聲請人於95年06月間與與各債權銀行成立協商後，自95年08
    月起至97年03月止，共計繳款20期，依聲請人所提出之95、
    96、97年度綜合所得稅各類所得資料清單顯示，聲請人於95
    年度所得為136,707 元、96年度所得為137,698 元、97年度
    所得為192,118 元，是由聲請人之所得資料可知，聲請人於
    協商成立後，其薪資所得並未減少，反而增加，揆諸聲請人
    自與債權銀行協商成立至其毀諾後，此段期間均持續任職，
    其工作條件及薪資收入，在成立協商後並無顯著顯少，致其
    履行有重大困難之情事。
(二)、又由聲請人提出之彰化銀行存摺資料顯示，聲請人自97年09
    月至98年07月領取之薪資總額為262,339 元，每月薪資平均
    為23,849元，聲請人陳稱其每月須支付房屋貸款本利為3,50
    0 元、三餐3,000 元、健保費287 元、勞保費196 元、瓦斯
    費600 元、通信費用600 元、油資750 元、稅賦236 元，故
    其每月必要支出為9,169 元，則以其目前每月平均薪資為23
    ,849 元 ，扣除生活必要支出後，尚餘14,680元可資運用，
    聲請人與金融機構協商每月應繳納之金額僅7,023 元，則以
    聲請人之薪資扣除每月生活必要支出及協商金額後，聲請人
    仍有7,657 元餘裕，故聲請人每月收入足敷支付其必要生活
    費用及債務協商金額甚明。再者，聲請人名下有一筆房屋及
    一筆土地，此二筆不動產依公告現值及課稅現值，總計值1,
    044,000 元，而一般市場交易價值遠高於該土地及房屋之公
    告現值與課稅現值，是聲請人名下之土地及房屋真正價值顯
    逾1,044,000 元，而聲請人所有無擔保及有擔保債權金額總
    計僅1,134,711 元，聲請人之財產明顯高於其所負債務，縱
    使僅以聲請人名下土地公告現值及房屋課稅現值計算，聲請
    人名下土地公告現值及房屋課稅現值亦僅低於其所負擔保及
    無擔保債務總額90,711元，差額不多，聲請人既已負債，其
    財產依法即為其負債之總擔保，聲請人當先以其財產清償債
    務後，有不能清償之虞時，始得考量是否准予其更生，聲請
    人不得遽而聲請更生，以減成清償，藉此保留其財產，此顯
    非消費者債務清理條例之立者意旨甚明。更何況聲請人每月
    尚有2 萬餘元之薪資收入，且其與長子、次子共同居住生活
    ，依聲請人所提出其長子、次子之95、96、97年度綜合所得
    稅各類所得資料清單及本院調閱其長子、次子設於金融機構
    帳戶之交易明所示，其長子、次子均有工作及收入，亦可幫
    忙負擔家庭生活開支，以聲請人有上開財產，每月更有固定
    收入，且其每月所得扣除生活必要費用及清償擔保債務後，
    餘額仍足以清償無擔保債務之協商金額，聲請人於協商成立
    後並無不能清償債務或有不能清償之虞。
(三)、綜上所述，聲請人於協商時至今之薪資變動不大，且不減反
    增，而聲請人所列各項支出，均為協商時即已存在，並無其
    他在成立協商之後發生劇變，以致無法依約履行債務之情形
    ，以聲請人平均每月收入23,849元，扣除協商議定之每月償
    還金額7,023 元，聲請人仍有16,826元，足供聲請人支付其
    每月生活必要費用及清償有擔保債務，且聲請人之財產超過
    其所負債務，聲請人自95年08月迄97年03月均可按月清償協
    商議定金額共計20期，顯見聲請人並無清償不能之情事存在
    。
五、從而，聲請人於消費者債務清理條例施行前，既已與金融機
    構之債權人依金融主管機關協調成立之中華民國銀行公會會
    員辦理消費金融案件無擔保債務協商機制成立協商，且又無
    因不可歸責於己致履行顯有重大困難之事由，則其聲請更生
    ，顯然違背消費者債務清理條例第151 條第6 項準用同條第
    5 項前段之規定，且該要件之欠缺又屬無從補正，依前揭說
    明，自應駁回其更生之聲請。
中    華    民    國    98    年    8     月    28    日
              民事第二庭    法      官  李秋瑩
上為正本係照原本作成。
如不服本裁定，應於裁定送達後10日內，以書狀向本院提出抗告
，並繳納抗告費新臺幣1,000元。
中    華    民    國    98    年    8     月    28    日
                            書  記  官  蘇紋泙


司法院資訊處製作；財團法人民間司法改革基金會備份。
